臺灣高等法院臺中分院刑事判決　　　　100年度上易字第251號
上　訴　人　臺灣臺中地方法院檢察署檢察官
被　　　告　林芳玫
選任辯護人　洪錫欽律師
上列上訴人因違反建築法案件，不服臺灣臺中地方法院99年度易
字第3445號中華民國100年1月3 日第一審判決（起訴案號：臺灣
臺中地方法院檢察署99年度偵字第18507 號），提起上訴，本院
判決如下：
    主  文
上訴駁回。
    理  由
一、公訴意旨略以：被告林芳玫為門牌號碼臺中市○區○○路52
    之1號房屋（下稱系爭建物）之所有人，於民國99年6、7 月
    間，未向臺中市政府申請許可並發給執照，而與不詳之人基
    於犯意之聯絡，擅自僱工施工，在該建築改良物上增建陽台
    、屋頂及屋後，欲改建為套房。經民眾檢舉後，臺中市政府
    以其違反建築法第25條之規定，依違章建築處理辦法第4 條
    第2項之規定，於99年7月14日以府管字第0990199252號函依
    建築法第86條規定勒令要求被告立即停工，並於99年7 月16
    日合法送達被告之父林太平，發生送達之效力。因林芳玫仍
    不停工，臺中市政府都市發展處人員黃秀能於99年7 月20日
    ，攜帶臺中市政府99年7月19日府都違字第09902041791號違
    章建築制止施工單，帶隊前往臺中市○區○○路52之1 號工
    地現場，張貼制止施工；復於99年7 月22日，帶隊前往上開
    工地，要求停止施工。被告明知上開違章建築（面積達 150
    平方公尺），業經臺中市政府勒令停工，非經許可不得擅自
    復工，且業經臺中市政府制止，仍不予理會，繼續在上址進
    行施工，因認被告涉嫌違反建築法第93條之違法復工罪等語
    。
二、按犯罪事實應依證據認定之，無證據不得認定其犯罪事實。
    又不能證明被告犯罪者，應諭知無罪之判決，刑事訴訟法第
    154條第2項、第301條第1項分別定有明文。次按事實之認定
    ，應憑證據，如未能發現相當證據，或證據不足以證明，自
    不能以推測或擬制之方法，為裁判基礎；且認定不利於被告
    之事實須依積極證據，苟積極證據不足為不利於被告事實之
    認定時，即應為有利於被告之認定；另認定犯罪事實所憑之
    證據，雖不以直接證據為限，間接證據亦包括在內，然無論
    直接證據或間接證據，其為訴訟上之證明，須於通常一般之
    人均不致有所懷疑，而得確信其為真實之程度者，始得據之
    為有罪之認定，倘其證明尚未達到此一程度，而有合理之懷
    疑存在，無從使事實審法院得有罪之確信時，即應由法院為
    諭知被告無罪之判決，有最高法院40年臺上字第86號、30年
    上字第816 號、76年臺上字第4986號判例意旨可資參照。再
    按建築法第93條規定，依本法規定勒令停工之建築物，非經
    許可不得擅自復工；未經許可擅自復工經制止不從者，除強
    制拆除其建築物或勒令恢復原狀外，處1 年以下有期徒刑、
    拘役或科或併科3 萬元以下罰金。故該條規定係採行政罰前
    置原則，即所謂「先行政後司法」，須經主管機關二次命令
    ，一係「勒令停工之命令」，一係對行為人就該業經勒令停
    工之建築物，未經許可擅自復工後之「制止命令」，而被告
    收受「制止命令」後仍不從之，始足以構成，自無徒以違建
    ，即率予違反文義規範射程、擴大解釋而適用刑罰處罰之餘
    地。是倘行政機關非因行為人於第一次勒令停工後，非經許
    可即擅自復工，第二次再依建築法第93條再制止不從，基於
    前揭行政罰前置原則及刑罰謙抑原則，自不能認有建築法第
    93條刑罰規定之適用。
三、證據能力之說明：按被告以外之人於審判外之言詞或書面陳
    述，除法律有規定者外，不得作為證據；又被告以外之人於
    審判外之陳述，雖不符刑事訴訟法第159條之1至第159條之4
    之規定，而經當事人於審判程序同意作為證據，法院審酌該
    言詞陳述或書面陳述作成時之情況，認為適當者，亦得為證
    據。當事人、代理人或辯護人於法院調查證據時，知有同法
    第159條第1項不得為證據之情形，而未於言詞辯論終結前聲
    明異議者，視為有前項之同意，刑事訴訟法第159條第1項、
    第159條之5分別定有明文。查本案以下所引用之各項證據方
    法，因公訴人、被告及其選任辯護人於本院準備程序及審判
    期日中均未予爭執其證據能力，且迄至言詞辯論終結前亦未
    再聲明異議，本院審酌該等言詞或書面陳述作成時之情況，
    並無不宜作為證據之情事，依刑事訴訟法第159條之5之規定
    ，自得作為證據，合先敘明。
四、本件公訴人認被告林芳玫涉犯建築法第93條違法復工之罪嫌
    ，無非係以：被告之自白、證人黃秀能於偵查中之證述及卷
    附之臺中市政府99年7 月14日府管字第0990199252號函及送
    達證書、臺中市政府99年7月19日府都違字第09902041791號
    違章建築制止施工單、99年7月20日及99年7月22日之工地現
    場照片等資為論據。訊據被告林芳玫固不否認其為系爭建物
    之所有人，並未經許可擅自於於系爭建物違法施工等情，惟
    堅決否認有違法復工犯行，辯稱：其父親林太平雖有接獲臺
    中市政府之勒令施工函，因其父罹癌又不太識字，只告訴伊
    有臺中市政府寄信來，伊以為是詐騙集團，不知有被勒令停
    工，伊事後也不知道臺中市政府人員有前往系爭建物現場張
    貼制止施工單，所以伊不知道有被勒令停工及制止施工，伊
    並沒有故意違反建築法之犯意等語。
五、經查：
  (一)被告林芳玫為系爭建物之所有人，而系爭建物未曾向臺中市
    政府取得增建或改建等許可，於99年6、7月間，被告與其婆
    婆賴淑梅共同僱工在系爭建物上增建陽台、屋頂及屋後，欲
    改建為套房而違法施工，嗣臺中市政府接獲民眾檢舉系爭建
    物有違建情事，經臺中市政府派員察看後屬實，即於99年 7
    月14日以府都管字第0990199252號函通知被告勒令停工，並
    將該函以掛號方式寄送至被告之嘉義縣竹崎鄉昇平村頂埔92
    號之3 之戶籍地址，因郵務人員未獲會晤被告本人，即交由
    其父林太平收受，嗣因系爭建物仍未停工，臺中市政府承辦
    人員即於99年7 月20日，前往系爭建物即施工現場制止，並
    由證人即臺中市政府都市發展處拆除科人員黃秀能於系爭建
    物之牆面上張貼臺中市政府違章建築限期改善（自行拆除）
    通知單2張後拍照存證，嗣於99年7月22日臺中市政府承辦人
    員復前往系爭建物，發現現場仍有工人繼續施工，復再將違
    法施工之現場予以拍照存證之事實，業據被告供承在卷，並
    經證人黃秀能於偵訊時證述明確，復有臺中市政府99年7 月
    14日府管字第0990199252號勒令停工函、臺中市政府送達證
    書、臺中市政府99年7月19日府都違字第09902041791號違章
    建築制止施工單、證人黃秀能於99年7月20日、99年7月22日
    拍攝之現場照片、臺中市政府99年12月13日府都違字第0990
    355628號函檢附之現場張貼制止施工照片及相關資料等在卷
    足憑（見偵查卷第5 至12頁、25頁、原審卷第41至45頁、54
    頁反面至55頁），此部分之事實應可認定。
  (二)被告辯稱：伊自5 年前結婚後，即與其先生居住在臺中市○
    ○區○○路1段216號20樓之5 ，並未以嘉義縣竹崎鄉昇平村
    頂埔92之3 號之戶籍址為其住所之意思，其父亦非其同居人
    ，臺中市政府將上開勒令停工函寄至上開戶籍址，而由其父
    收受，並非合法，且其父罹癌又不太識字，僅在電話中知道
    有臺中市政府公文送達，並無違反勒令停工之命令云云。惟
    按送達，應於受送達人之住居所、事務所或營業所為之；又
    於應送達處所不獲會晤應受送達人時，得將文書付與有辨別
    事理能力之同居人、受僱人或應送達處所之接收郵件人員。
    行政程序法第72條第1項、第73條第1項分別定有明文。復按
    所謂「有辨別事理能力」，係指有普通常識，能瞭解送達之
    作用及效果之人，縱該同居人對其所收受之文書內容並不明
    瞭，亦難謂無辨別事理之能力；所謂「同居人」，係指與應
    受送達人居在一處共同為生活者而言；另所稱「住居所」，
    係民法上概念，指當事人依一定事實，足認以久住之意思，
    住於一定之地域者，即為設定其住所於該地；所謂「一定事
    實」，包括戶籍登記、居住情形等，尤以戶籍登記資料為主
    要依據，但不以登記為要件，實務上戶籍法上的住址與民法
    上的住居所，絕大多數情形雖為同一處所，但並非當然同一
    ，惟不論法院或行政機關在調查「住所」時，通常均以戶籍
    登記的住址為認定標準，則為目前之通例（法務部90年1 月
    19 日（90）法律字第047647號函參照）。查，被告於71年2
    月5日即設籍於嘉義縣竹崎鄉昇平村頂埔92之3號，有個人資
    料查詢結果在卷足憑（見原審卷第7 頁），再據被告於原審
    審理時供稱：因其必須將住所地設在該址，才能繼續維持其
    農民保險之資格等語明確（見原審卷第58頁反面），是以本
    件已有一定事實足認被告有將嘉義縣竹崎鄉昇平村頂埔92之
    3 號設定為住所之意思甚明。是其辯稱：嘉義縣竹崎鄉昇平
    村頂埔92之3 號非其住所地云云，並非可採。而被告與其父
    親林太平設於同一戶籍，亦有全戶戶籍資料查詢結果可查（
    見原審卷第8頁），則上開有臺中市政府99年7月14日府管字
    第0990199252號勒令停工函，送達至被告上開地址，並有同
    戶居住之林太平於掛號函件收件回執聯簽名收受，顯然對於
    收受信件之事實及效果有一定之理解，足認具有辨認事理之
    人，縱其對於收受文書內容了解與否，亦無妨本件勒令停工
    函已然合法送達之效力。被告辯稱：勒令停工函未合法送達
    ，其不知有被勒令停工云云，尚無足採。
  (三)再查，本件臺中市政府99年7月19日府都違字第09902041791
    號違章建築制止施工單並未送達至被告前揭嘉義縣竹崎鄉昇
    平村頂埔92之3 號地址乙節，有臺中市政府99年11月24日府
    都違字第0990324363號函在卷可據（見原審卷第24頁）。又
    據該函之說明：二、「‧‧‧本府認為違建之增設有恐危害
    之發生，為阻止危害之發生，故另依行政執行法第36條規定
    ，採以直接進入違建地點現場發制止通知，在現場施工人員
    拒收時，以留置送達黏貼於現場牆上之方式通知，為必要處
    置」等語（見原審卷第24頁），然經原審函請臺中市政府提
    供上開制止施工單黏貼於施工現場牆面之照片，經本院審視
    結果，黏貼於現場牆面之2 張通知單，均為臺中市政府違章
    建築限期改善（自行拆除）通知單，有臺中市政府99年12月
    13日府都違字第0990355628號函檢附之現場張貼照片足憑（
    見原審卷第41至42頁），而未見臺中市政府99年7 月19日府
    都違字第09902041791 號違章建築制止施工單黏貼於施工現
    場牆面之情形。又據證人黃秀能於原審審理中具結證稱，其
    於99年7 月20日前往施工現場時，一位自稱工地主任在現場
    ，其有當場要求該工地主任不要繼續施工，其欲將上開臺中
    市政府違章建築限期改善（自行拆除）通知單及制止施工單
    交付該工地主任，然為該工地主任拒絕簽收，所以其即拍照
    存證，而當時被告並不在施工現場等語明確（見原審卷第54
    頁反面、55頁）。則證人黃秀能於99年7 月20日前往施工現
    場固有向在施工現場之自稱工地主任之人口頭制止施工，然
    被告並未在現場，此口頭制止之方式既未對被告為之，自難
    認對被告生制止之效力，又上開臺中市政府99年7 月19日府
    都違字第09902041791 號違章建築制止施工單亦未黏貼於施
    工現場牆面，且臺中市政府復未另依行政程序法第72條第 1
    項規定，將制止施工單送達於被告之受送達處所即嘉義縣竹
    崎鄉昇平村頂埔92之3 號，則被告辯稱其未曾收受任何制止
    施工之通知，即堪採信。
  (四)被告林芳玫雖為系爭建物之所有人，而現場施工之工人為其
    所雇用，其固有督導之責。惟被告於偵審中均堅決否認現場
    施工工人曾轉告其台中市政府人員有到場為制止施工之行為
    ；且證人黃秀能於偵查中具結證稱：「第二次7 月22日再去
    看，還是繼續施工，我們叫工人不要施工，但他們不理，他
    們不講話一直做。」等語（見偵查卷第25頁），是被告當時
    既未在施工現場，施工現場工人復不理會市府人員之制止，
    而擅自決定繼續施工，已可認定。是在無其他積極證據足以
    證明被告每日前往現場監工，或現場工人曾轉告被告市府人
    員前來制止之行為外，自不能僅憑臆測而推論現場工人已如
    實轉告被告前開制止施工之訊息。又本案市政府人員於第一
    次勒令停工之行政處分，係經由送達被告住所地而生合法送
    達之效力，其第二次制止施工之行政處分，亦可經此方式為
    之而達合法送達之效力，其捨此而不為；復未在施工現場依
    規定張貼「制止施工單」（誤貼違章建築限期改善〈自行拆
    除〉通知單，而非拍照存證過程有疏失），已如前述，是縱
    令被告曾至現場監工，其亦無從自是市府人員誤貼之通知單
    而清楚知悉「制止施工單」之內容。從而上訴意旨謂現場施
    工工人應有轉告市府人員前來通知制止施工，或本案僅係拍
    照存證過程有疏失云云，均係臆測或誤解之詞，均難採信。
六、綜上所述，本案被告雖經臺中市政府合法通知勒令停工，並
    擅自復工，惟臺中市政府之違章建築制止施工命令既未曾送
    達或通知被告，自難謂被告有何「經制止不從」之行為，被
    告所為即與建築法第93條之構成要件尚有未合。此外，復查
    無其他積極證據足資證明被告有何違反建築法第93條違法復
    工之犯行，被告犯罪即屬不能證明。
七、原審以本件公訴人所舉之證據，尚難證明被告於擅自復工之
    前確有收受制止施工之通知，而有違反建築法第93條之犯行
    。此外，復查無其他積極證據，足資證明被告確有公訴人所
    指前揭犯行，參照上揭法條及判例、判決意旨，因認不能證
    明被告犯罪，而為被告無罪之諭知，並無違誤。本件查無證
    據證明被告所為符合檢察官所指之犯行，已詳見前述，而原
    審判決就卷內證據調查之結果，為綜合之判斷、取捨，認仍
    無從證明被告有公訴意旨所指之犯行，其得心證之理由已說
    明甚詳，所為論斷亦難認有違背經驗法則、論理法則，或有
    其他違背法令之情形，自難任意指為違法。檢察官仍執前開
    理由提起上訴，自無可取，應予駁回。
據上論斷，應依刑事訴訟法第368條，判決如主文。
本案經檢察官劉家芳到庭執行職務。
中    華    民    國   100    年    4     月    12    日
            刑事第三庭  審判長法  官  王  增  瑜
                              法  官  廖  柏  基
                              法  官  唐  光  義
以上正本證明與原本無異。
不得上訴。
                              書記官  呂  安  茹
中    華    民    國   100    年    4     月    12    日